臺灣臺南地方法院民事判決
111年度簡上字第31號
上  訴  人  黃昆利  



被上訴人    陳蔡阿花
訴訟代理人  陳仙寶  
上列當事人間請求拆屋還地等事件，上訴人對於本院柳營簡易庭
中華民國110年12月14日所為110年營簡字第333號第一審判決提
起上訴，經本院於111年10月18日言詞辯論終結，判決如下：
    主  文
一、原判決關於駁回上訴人後開第二項之訴，及該部分假執行之
    聲請，暨訴訟費用之裁判均廢棄。
二、被上訴人應將坐落於臺南市○○區○○段000地號土地如附圖所
    示編號A部分(面積0.25平方公尺)之鐵皮浪板；及坐落臺南
    市○○區○○段000地號土地及同段912地號土地如附圖所示編號
    B部分(占用面積依序為0.15平方公尺、0.07平方公尺，合計
    0.22平方公尺)之水槽拆除，並返還土地予上訴人及其他全
    體共有人。
三、第一審、第二審訴訟費用由被上訴人負擔。
    事實及理由
一、上訴人即原告主張：
　㈠臺南市○○區○○段000○000地號土地(下分別稱911地號土地、91
    2地號土地，合稱附表所示土地)為上訴人與黃昆明等4人所
    共有，而被上訴人所有臺南市○○區○○段000○號建物(下稱系
    爭建物)坐落臺南市○○區○○段000地號土地上，附表所示土地
    與臺南市○○區○○段000地號土地相毗鄰。詎被上訴人未經附
    表所示土地全體共有人同意，擅自在系爭建物搭建突出之鐵
    皮、水槽(下合稱系爭地上物)，致鐵皮侵越並無權占用911
    地號土地，如附圖所示編號A部分(面積0.25平方公尺)之土
    地，水槽則無權占用附表所示土地如附圖所示編號B部分土
    地(其中占用911地號土地面積為0.15，占用912地號土地面
    積為0.07平方公尺)，侵害上訴人與黃昆明等4人使用附表所
    示土地之權利，並使上訴人無法使用上開土地，而受有相當
    於租金之損害，爰依民法第767條第1項中段、前段，請求被
    上訴人拆除系爭地上物，並返還附表所示土地予上訴人及其
    他共有人全體，及依民法第179條規定請求被上訴人給付上
    訴人起訴前5年、起訴狀繕本送達被上訴人翌日起至交還土
    地之日止相當於租金之不當得利。
　㈡所謂權利濫用者，須兼備主觀上專以損害他人為主要目的及
    客觀上因權利行使取得利益與他人所受損害不相當，缺一不
    可。系爭地上物係被上訴人違反建築法规及竊佔他人土地所
    使用，非建物本體或附著建物不可分之一部分，其中水槽係
    用以洗車等用途，系爭地上物縱經拆除，於被上訴人建物或
    日常生活根本不生影響。系爭地上物純為被上訴人之私產，
    無從認定涉及何等公共利益，912地號土地為既成道路，供
    公眾通行使用，被上訴人於前開土地設置水槽，除侵害上訴
    人之私權外，更對公眾通行有所妨礙。上訴人本於其對附表
    所示土地之所有權，請求被上訴人拆除系爭地上物，係權利
    之正當行使，非專以損害被上訴人為目的等語。
　㈢並於原審聲明：
　1.被上訴人應將附表所示土地之地上物拆除，並將附表所示土
    地返還予上訴人及其他共有人全體。
　2.被上訴人應給付上訴人新臺幣(下同)690元(附表所示土地11
    0年1月申報地價每平方公尺3,680元×地上物占用面積0.47平
    方公尺×週年利率百分之8×5年≒138元)，及自起訴狀繕本送
    達之日起至返還上開土地之日止，按月給付上訴人12元(每
    年138元÷12個月≒12元)。
　3.上訴人願供擔保，請准宣告假執行。
二、被上訴人即被告則答辯：
　  被上訴人於民國76年間向上訴人之父購買系爭建物及其坐落
    土地，嗣後因系爭建物漏水，上訴人父親乃同意被上訴人借
    用土地，在附表所示土地上為系爭建物增建鐵皮外牆，而水
    槽為被上訴人購屋後設置，上訴人父親從未要求被上訴人拆
    除系爭地上物。上訴人已在該處居住10餘年，期間未曾對被
    上訴人提起訴訟，卻遲至上訴人之父過世5、6年後，始對被
    上訴人提起訴訟，被上訴人認為上訴人此舉沒有道理等語。
    並於原審聲明：上訴人之訴駁回。
三、原審為上訴人一部勝訴，一部敗訴之判決，即判命被上訴人
    應給付上訴人138元，及自110年7月30日起至返還坐落911地
    號土地上如附圖所示編號A部分(面積0.25平方公尺)及編號B
    部分(面積0.15平方公尺)土地之日止，按月給付上訴人2元
    ，暨自110年7月30日起至返還坐落912地號土地上如附圖所
    示編號B部分(面積0.07平方公尺)土地之日止，按月給付上
    訴人1元，並就上訴人勝訴部分為假執行之宣告，而駁回上
    訴人其餘之訴。被上訴人就其敗訴部分未聲明不服已告確定
    ，上訴人就其敗訴部分提起上訴，並聲明：⑴原判決關於駁
    回上訴人後開第二項之訴部分廢棄。⑵上開廢棄部分，被上
    訴人應將坐落911地號土地如附圖所示編號A部分面積0.25平
    方公尺之鐵皮浪板等物；及B部分面積0.15平方公尺，與坐
    落912地號土地如附圖所示B部分面積0.07平方公尺之水槽拆
    除，並返還土地予上訴人及全體共有人。⑶訴訟費用由被上
    訴人負擔。被上訴人則答辯聲明：上訴駁回。
四、兩造不爭執事項：
  ㈠上訴人及訴外人黃昆明、黃昆智、黃秀珠、黃秀珍為附表所
    示土地之共有人。
  ㈡臺南市○○區○○段000○號建物為被上訴人所有，與附表所示土
    地相毗鄰。
  ㈢被上訴人於系爭建物搭建突出之鐵皮、水槽，鐵皮占用臺南
    市麻豆地政事務所110年10月13日所測量字第1100093237號
    函檢附之110年8月26日法囑土地字第9500號土地複丈成果圖
    上所示編號A部分(面積0.25平方公尺)土地，水槽占用編號B
    部分(面積分別為0.15、0.07平方公尺)土地。
五、得心證之理由：
　㈠按以無權占有為原因，請求返還土地者，占有人對土地所有
    權存在之事實無爭執，而僅以非無權占有為抗辯者，土地所
    有權人對其土地被無權占有之事實無舉證責任，占有人自應
    就其取得占有係有正當權源之事實證明之（最高法院85年度
    台上字第1120號判決意旨參照）。又按沈默與默示意思表示
    不同，沈默係單純之不作為，並非間接意思表示，除法律或
    契約另有規定外，原則上不生法律效果。默示意思表示則係
    以言語文字以外之其他方法，間接使人推知其意思，原則上
    與明示之意思表示有同一之效力（最高法院86年度台上字第
    3609號判決意旨可參）。
  ⑴上訴人主張其為附表所示土地之共有人，系爭地上物占用附
    圖所示編號A、B部分，為兩造所不爭執(見不爭執事項㈠㈢)，
    被上訴人雖抗辯系爭地上物係經上訴人父親同意而為增建云
    云，已為上訴人否認，依上開說明，被上訴人自應就有正當
    權源占用附表所示土地之利己事實，負舉證責任。
　⑵經查，被上訴人於本院審理時陳稱：系爭建物會漏水，上訴
    人父親同意其蓋鐵皮，當時有向上訴人父親借用系爭土地搭
    鷹架施作鐵皮，且上訴人數年前返家照顧父親，亦未表示要
    拆除系爭地上物云云(見本院卷第87頁)。由此可知，上訴人
    父親應係同意被上訴人於搭建鐵皮期間，將附表所示土地借
    予上訴人搭蓋鷹架，以利其工程進行，並非同意系爭地上物
    得占用附表所示土地之意。又被上訴人就上訴人之父親確有
    同意系爭地上物占用附表所示土地之事實，並無法提出證據
    以實其說，則其此等抗辯，自不足採。
　⑶至於，上訴人之父於生前，或上訴人及其他共有人於繼承附
    表所示土地後，未立即向被上訴人表示異議或提起訴訟，可
    能之因素多端，或係單純沉默、或基於鄰里和諧，或出於權
    利意識欠缺、或對於法律規定之誤解、或不知系爭地上物有
    越界占用等眾多因素，尚難僅因上訴人之父、上訴人或其他
    共有人未立即積極採取法律上保護權利之行為，即推認上訴
    人等已經默示同意被上訴人使用附表所示土地，故被上訴人
    前開抗辯，自非可取。
　㈡次按權利之行使，不得違反公共利益，或以損害他人為主要
    目的。民法第148條第1項固有明文。民法第148條所定權利
    之行使，不得以損害他人為主要目的，旨在限制權利人行使
    權利，專以損害他人為主要目的。若當事人行使權利，雖足
    使他人喪失利益，苟非以損害他人為主要目的，即不受該法
    條規定之限制（最高法院107年度台上字第2185號判決意旨
    參照）。承前所述，上訴人既為附表所示土地之所有人，被
    上訴人所有系爭地上物並無占有附表所示土地之合法權源，
    上訴人對被上訴人所有系爭地上物坐落附圖所示編號A、B部
    分土地，自無容忍之義務，則上訴人基於附表所示土地所有
    人之地位，請求被上訴人將坐落附圖所示編號A、B部分之系
    爭地上物拆除，乃行使其所有權之權能，主觀上難認係以損
    害被上訴人為主要之目的，縱影響被上訴人現實使用系爭地
    上物之利益，要屬被上訴人無權占用他人土地遭所有人依法
    主張權利時應接受面對之結果，況且系爭地上物之鐵皮浪板
    乃被上訴人為修繕其所有系爭建物漏水之增建，惟系爭建物
    之漏水，除施作鐵皮浪板方式外，尚得以施作防水層等其他
    工法進行修繕，且拆除系爭鐵皮亦不致影響被上訴人所有系
    爭房屋正常使用收益，就權利本質、經濟目的及社會觀念而
    言，上訴人請求被上訴人拆除系爭鐵皮，返還附圖所示編號
    A部分土地確屬權利之正當行使，自無權利濫用可言。至於
    ，被上訴人抗辯系爭水槽占用土地已成為既成道路，對上訴
    人不生影響云云，然附圖所示編號B部分土地縱屬既成道路
    ，被上訴人亦不應占用道路面積，而影響公眾通行之便利性
    ，豈能反指上訴人請求被上訴人拆除占用部分，係專以損害
    他人為目的。是認上訴人請求被上訴人拆除系爭地上物，返
    還附圖所示編號A、B部分土地，係本於民法上所有權之正當
    行使，並無違背誠信原則及權利濫用之情事。
、綜上所述，上訴人依民法第767條第1項之規定，請求被上訴
    人將系爭地上物拆除，返還占有土地予上訴人及其他全體共
    有人，為有理由，應予准許。原審為上訴人敗訴之判決，自
    有未洽，上訴意旨指摘原判決不當，求予廢棄改判，為有理
    由，爰由本院予以廢棄，改判如主文第二項所示。
七、本件事證已臻明確，兩造其餘之攻擊或防禦方法及所用之證
    據，經本院斟酌後，認為均不足以影響本判決之結果，爰不
    逐一論列，附此敘明。
八、據上論結，本件上訴為有理由，依民事訴訟法第436條之1第
    3項、第450條、第78條，判決如主文。　
中　　華　　民　　國　　111 　年　　11　　月　　1 　　日
                民事第一庭    審判長法　官　黃聖涵
　　　　　　　　
                                    法　官　蔡雅惠
　　　　　　　　　　　　　　　　　　
                                    法　官　田幸艷
以上正本係照原本作成。
本判決不得上訴。　　　　　　　　　　　　　　　　　　
中　　華　　民　　國　　111 　年　　11　　月　　1 　　日
                                    書記官  林幸萱
　　　　　　　　　　　　　　　　　
附表：
編號 土地 1 臺南市○○區○○段000地號土地 2 臺南市○○區○○段000地號土地